臺灣臺北地方法院民事判決　　　　　　 100年度訴字第2897號
原　　　告　劉賢治
被　　　告　劉文男
訴訟代理人　楊揚律師
複代理人　　李淑寶律師
上列當事人間請求給付祭祀公業分配款事件，本院於民國100年
11月10日言詞辯論終結，判決如下：
    主  文
原告之訴及其假執行之聲請均駁回。
訴訟費用由原告負擔。
    事實及理由
壹、程序方面
    按訴狀送達後，原告不得將原訴變更或追加他訴。但請求之
    基礎事實同一者、擴張或減縮應受判決事項之聲明者或不甚
    礙被告之防禦及訴訟之終結者，不在此限，民事訴訟法第25
    5條第1項第2款、第3款、第7款分別定有明文。查原告起訴
    時原請求被告應給付原告新臺幣（下同）1,076,300元，及
    自起訴狀繕本送達之翌日起至清償日止，按年息5%計算之利
    息。嗣於民國100年8月19日具狀擴張請求之金額為1,280,8
    00元（見本院卷第33頁）。經核原告所為其請求之基礎事實
    同一，復屬擴張應受判決事項之聲明，與原訴間具有共同性
    ，而就原請求之訴訟及證據資料，於審理繼續進行在相當程
    度範圍內具有一體性，亦無礙被告之防禦及訴訟之終結，揆
    諸首揭規定，應予准許，合先敘明。
貳、實體方面
一、原告起訴主張：
(一)劉氏祭祀公業分配款係依香火延續之房數均分為準則，此為
    祭祀公業大會及各房各家所共同遵循。而原告之父劉永房有
    妻妾二家，妻家有二子即原告及被告，妾家則有四子。被告
    為私利曾爭得與妾家兄弟共六人以七份分配之方法，被告得
    2/7、原告得1/7，即妻家之二子共得3/7。而祭祀公業分別
    於97年3月、98年11月、99年12月、100年1月分發分配款，
    被告分別領得3,219,000元、2,390,000元、1,350,000元、
    595,000元，原告則分別領得1,609,000元、1,195,000元、
    675,700元、297,600元。然被告卻將雙方領得差額之半數分
    配款獨吞，未分配予原告，祭祀公業大會及宗親長輩為此出
    面要求被告釋出部分款項，被告僅分別給付200,000元及400
    ,000元予原告，尚餘1,280,800元未給付。因鑒於被告唯利
    是圖，不顧手足情義，且原告身患重病，亦無恆產，為日後
    生計故，爰依祭祀公業規約提起本件訴訟，請求被告給付其
    多得之款項等情。並聲明：1.被告應給付原告1,280,800元
    ，及自起訴狀繕本送達之翌日起至清償日止，按年息5%計算
    之利息。2.願供擔保請准宣告假執行。
(二)對被告抗辯之陳述：兩造間雖曾協議其付劉永房之分配款由
    被告取得2/7，原告取得1/7，惟依祭祀公業規約第3章第6條
    之規定，分配款應為均分，故該協議與祭祀公業規約相牴觸
    ，應為無效，分配款之分發方式應以祭祀公業規約之規定為
    主。
二、被告則以：兩造之祖父劉宗鍼生有四子，長男劉永戶、次男
    劉永通、三男劉永房（即兩造之父）、四男劉永深，故祭祀
    公業劉溫記分配派下員分配款係按三房劉永房、四房劉永深
    各一份而為分配。其中四男劉永深早逝無子嗣，兩造之祖母
    乃指定被告承祧四男劉永深之房分。兩造之父劉永房有妻妾
    二人，生有嫡子即原告、被告，庶子四人，其間約定此房之
    分配款以七等分分配之。則如以三房及四房分配款合計作為
    分母1計算，被告可得1/2（四房之分配款）及1/7（三房之
    分配款），共9/14。若不計入三房之分配款，被告尚可得1/
    2（即四房之分配款）。惟被告為照顧手足，乃於79年8月26
    日與其他兄弟協議，將三房及四房之分配款合併後，由被告
    取得2/7，其餘兄弟各取得1/7。而被告此舉實為削減其自身
    應得之利益，嘉惠於手足。況該協議簽訂至今已逾20年，原
    告並無異議，今原告迭於用盡分配款後，藉故生事，希冀被
    告額外再酌予貼補。是原告係依協議取得分配款之2/7，並
    無額外再將分配款分給原告之義務，原告之主張顯無理由。
    又原告於99年間多次對被告恐嚇，經鈞院以99年度家護字第
    653號裁定核發民事通常保護令，並經鈞院以99年度簡字第
    3940號判決有罪確定，是依民法第195條第1項規定，被告得
    請求原告賠償相當之金額。如認原告之主張有理由，則被告
    以對原告之損害賠償請求權抵銷之等語，資為抗辯。並聲明
    ：(一)原告之訴及其假執行之聲請均駁回。(二)如受不利之
    判決，願供擔保請准宣告免為假執行。
三、兩造不爭執事項
(一)兩造之祖父劉宗鍼為祭祀公業劉溫記之派下員，其有四子，
    三子為兩造之父劉永房，四子劉永深早逝無子，由被告過繼
    承祧其房分。（本院卷第17頁至第21頁、第36頁）
(二)兩造於79年8月26日簽訂協議書，約定劉永房之分配款由原
    告取得1/7、被告取得2/7。兩造又於99年7月13日簽訂同意
    書，約定被告於已取得之分配款中，提撥400,000元予原告
    ，且應自99年7月13日後取得之分配款中提撥5%予原告。原
    告業已取得被告給付之400,000元及200,000元。（本院卷第
    33頁、37頁、第38頁、第58頁反面）
(三)於祭祀公業劉溫記97年3月31日之派下員分配款中，原告取
    得1,609,640元，被告取得3,219,290元；98年10月31日之分
    配款中，原告取得1,190,476元、被告取得2,380,952元；99
    年12月5日之分配款中，原告取得675,710元、被告取得1,35
    1,430元；100年1月23日之分配款中，原告取得595,238元、
    被告取得297,619元。（本院卷第39頁至第50頁、第62頁至
    第81頁）
四、原告主張依祭祀公業劉溫記規約約定，向被告請求二人領得
    分配款差額之一半等情，為被告所否認，並以前詞置辯，則
    本院茲將得心證之理由敘述如下：
(一)依兩造不爭之祭祀公業劉溫記規約第4條第3款及第6條規定
    「本公業任務：三、財產之收益處分及分配。」、「本公業
    派下員之權利義務按照往列以房份均分」可知，祭祀公業劉
    溫記有依該規約分配財產予各派下員之義務，被告僅為祭祀
    公業劉溫記之派下員，並非該祭祀公業劉溫記，其無依祭祀
    公業劉溫記規約給付財產分配之義務，原告雖為派下員，然
    其未向祭祀公業劉溫記起訴請求財產分配款，反依祭祀公業
    劉溫記規約請求被告給付，實屬無據。
(二)又依前開祭祀公業劉溫記規約第6條規定可知，祭祀公業劉
    溫記分配派下員之權利時係「按照往列以房份均分」，故如
    派下員間如另行協議議某房份之分配方法時，即無往例可言
    ，祭祀公業劉溫記即應依派下員之協議方式分配，自不能再
    以均分方式分配。而本件兩造及其餘劉永房房份之派下員，
    於79年8月26日簽立協議書，約定就劉永房之分配款由原告
    取得1/7、被告取得2/7，原告並自承該協議係為其所親簽，
    ，有原告提出兩造所不爭之協議書可稽（詳本院卷第37 頁
    ），則祭祀公業劉溫記即依該有效之協議分配，原告主張該
    協議與規約抵觸而無效，不能依該協議分配，顯無足取。而
    祭祀公業劉溫記於97年3月31日分配予原告1,609,640元、被
    告3,219, 290元，於98年10月31日分配予原告1,190,476元
    、被告2,38 0,952元，於99年12月5日分配予原告675,710元
    、被告1,351,430元，於100年1月23日分配予原告595,238元
    、被告297,6 19元，有分配表在卷可考（詳本院卷第39頁至
    第50頁、第62頁至第81頁），係依照祭祀公業劉溫記規約第
    6條及兩造協議約定所為之分配，應為可採，被告受有前開
    分配款，當有其法律上之原因，原告主張被告受領超過其與
    原告領得分配款差額之一半係屬多得，亦無理由。
(三)綜上所述，原告依祭祀公業劉溫記規約約定，請求被告給付
    其與原告二人領得分配款差額之一半，並無理由，則被告得
    否以其對原告之損害賠償請求權抵銷之，已無庸審酌，併此
    敘明。從而，原告聲明：被告應給付原告1,280,800元，及
    自起訴狀繕本送達之翌日起至清償日止，按年息5%計算之利
    息，應予駁回。又原告之訴既經駁回，其假執行之聲請亦失
    所附麗，併予駁回。
五、本件事證已臻明確，兩造其餘攻擊防禦方法，及未經援用之
    證據，經本院斟酌後，認均不足以影響本判決之結果，自無
    逐一詳予論駁之必要，附此敘明。
六、訴訟費用負擔之依據：民事訴訟法第78條。
中    華    民    國   100    年    11    月    30    日
                  民事第五庭    法  官  羅月君
以上正本係照原本作成
如對本判決上訴，須於判決送達後20日內向本院提出上訴狀。如
委任律師提起上訴者，應一併繳納上訴審裁判費。
中    華    民    國   100    年    11    月    30    日
                                書記官  王文心